臺灣高等法院高雄分院刑事判決
111年度上訴字第232號
上  訴  人  
即  被  告  黃舜煌



            蘇煒翔




前2 人共同
選任辯護人  張賜龍律師
上  訴  人  
即  被  告  林傳智




上列上訴人因妨害自由等案件，不服臺灣高雄地方法院109年度
訴字第685號，中華民國110年12月22日第一審判決（起訴案號：
臺灣高雄地方檢察署108年度偵字第8903號、108年度偵字第1653
5號），關於量刑及沒收部分，提起上訴，本院判決如下：
    主  文
原判決關於蘇煒翔、林傳智所處宣告刑，暨黃舜煌所處宣告刑及
沒收部分均撤銷。
黃舜煌經原判決所判處之「共同犯剝奪他人行動自由罪」，累犯
，處有期徒刑壹年。
蘇煒翔經原判決所判處之「共同犯剝奪他人行動自由罪」，累犯
，處有期徒刑拾月。
林傳智經原判決所判處之「共同犯剝奪他人行動自由罪」，累犯
，處有期徒刑捌月。
    理  由
壹、程序事項：
一、刑事訴訟法第348條第3項規定：「上訴得明示僅就判決之刑
    、沒收或保安處分一部為之」，其立法理由指出：「為尊重
    當事人設定攻防之範圍，並減輕上訴審審理之負擔，容許上
    訴權人僅針對刑、沒收或保安處分一部提起上訴，其未表明
    上訴之認定犯罪事實部分，則不在第二審之審判範圍。如為
    數罪併罰之案件，亦得僅針對各罪之刑、沒收、保安處分或
    對併罰所定之應執行刑、沒收、保安處分，提起上訴，其效
    力不及於原審所認定之各犯罪事實，此部分犯罪事實不在上
    訴審審查範圍」。是科刑及沒收事項已可不隨同其犯罪事實
    而單獨成為上訴之標的，且上訴人明示僅就科刑及沒收事項
    上訴時，第二審法院即不再就原審法院所認定之犯罪事實為
    審查，而應以原審法院所認定之犯罪事實，作為論認原審量
    刑妥適與否及沒收是否正確之判斷基礎。　　
二、本件上訴人即被告蘇煒翔、林傳智於本院已明示係針對原判
    決量刑部分上訴（見本院卷第330頁），依據前述說明，本
    院僅就原審判決關於量刑妥適與否進行審理，原審判決其他
    部分，則非本院審查範圍。至被告黃舜煌於本院審理時雖稱
    已與被害人李亞欣達成和解，並將和解款項給付完畢，故針
    對原判決量刑部分上訴等語，然因原審曾針對被告黃舜煌自
    李亞欣處取得之犯罪所得2萬元諭知沒收，前述被告黃舜煌
    賠償李亞欣所受損害，除使得原審量刑基礎有所變動外，亦
    影響沒收範圍之認定，是被告黃舜煌要求法院考量其已賠償
    李亞欣，做出對其有利判決等節，論其真意除包括量刑部分
    從輕外，衡情沒收部分之減免亦含蓋在內。據此，堪認被告
    黃舜煌針對量刑及沒收部分，均有聲明上訴，至原審判決其
    他部分，則非本院審理範圍。
貳、本案據以審查量刑妥適與否之原審所認定之犯罪事實、所犯
    罪名：
一、原審認定之犯罪事實　　　
    李柔慧（業經原審判決確定）因林子祥先前向其購毒積欠價
    金新臺幣（下同）9 萬5,000 元未給付，故向黃舜煌及蘇煒
    翔告知此事，請其等協助找尋林子祥出面處理。於民國107 
    年8 月18日，林子祥向積欠其款項之洪崇豪索討5,000 元，
    而洪崇豪思及黃舜煌亦欠其5,000 元，故致電黃舜煌，告知
    前情並要黃舜煌逕向林子祥給付此筆款項，黃舜煌因而掌握
    林子祥之行蹤，並要求洪崇豪向林子祥約定於該日晚間10時
    許在左營海青工商碰面，而洪崇豪於電話中並未向林子祥提
    及實際上會是黃舜煌到場。嗣黃舜煌偕同蘇煒翔，於該日晚
    間10時許在海青工商與駕車前來之林子祥及其友人李亞欣（
    原名李子亭）見面後，為下列犯行：
  ㈠黃舜煌、蘇煒翔擋在由林子祥駕駛、李亞欣所有之車牌號碼0
    00-0000號自用小客車前要求其2 人下車，然2 人不從，黃
    舜煌、蘇煒翔遂共同基於剝奪他人行動自由及傷害之犯意聯
    絡，分由蘇煒翔持甩棍敲擊該車之駕駛座車門以脅迫林子祥
    及李亞欣下車，同時由黃舜煌持電擊棒伸入該車駕駛座內電
    擊林子祥後，蘇煒翔強押林子祥下車乘坐蘇煒翔駕駛之車輛
    ，並電聯李柔慧前往左營區自由路附近之公園會合，黃舜煌
    則進入李亞欣之車內駕駛該車，邊駕車邊以右手毆打李亞欣
    之頭部及臉部，並以「林子祥欠我們錢，你身上有多少錢，
    通通給我拿出來」等語，要求李亞欣代為給付林子祥之欠款
    ，李亞欣因恐繼續受毆打且行動自由遭剝奪，遂交付身上所
    有之現金2 萬元予黃舜煌。李柔慧與黃舜煌、蘇煒翔（下稱
    李柔慧等3 人）至前開公園會合後，蘇煒翔強押林子祥下車
    ，李柔慧承繼黃舜煌及蘇煒翔前揭犯意而對林子祥摑掌1 次
    後，李柔慧等3 人決定前往他處商談還款細節，遂承繼前揭
    剝奪他人行動自由之犯意，開車挾持林子祥及李亞欣前往高
    雄市○○○街00號「亦同汽車美容」保養廠。抵達該保養廠後
    ，李柔慧等3 人共同接續前揭剝奪他人行動自由及傷害之犯
    意，黃舜煌及蘇煒翔或徒手、或持球棒毆打林子祥，李柔慧
    則持高爾夫球桿毆打李亞欣，黃舜煌復持剪刀刺傷林子祥，
    導致林子祥受有右手上臂多處穿刺傷、身體多處紅腫、瘀青
    等傷害，李亞欣則受有右手上臂瘀傷、臀部瘀傷、身體多處
    紅腫、瘀青等傷害。毆打過程中李柔慧等3 人持續要求林子
    祥及李亞欣打電話籌錢始可離開，然因2 人無法立即籌錢，
    李柔慧遂要求林子祥簽立面額均為9 萬5,000 元之本票共2 
    張，林子祥因恐繼續受到毆打而不得不從，被迫行此無義務
    之事，即簽立面額均為9 萬5,000 元之本票2 張。於清晨5 
    時許，李柔慧要求蘇煒翔開走李亞欣之車輛，並向李亞欣表
    示當晚12點前給付9 萬5,000 元始可贖回該車，妨害李亞欣
    行使自由使用其車輛之權利，此時始讓林子祥及李亞欣離去
    ，相隔數日後李亞欣始取回其車輛（李柔慧等3 人所涉對林
    子祥之傷害罪嫌部分，因林子祥撤回告訴，經原審不另為不
    受理諭知在案）。
  ㈡李柔慧因要求李亞欣之配偶楊孟勳，代李亞欣給付前開款項
    ，於107 年12月11日凌晨2 時許，由李柔慧指示林傳智透過
    臉書傳訊息予楊孟勳，佯稱林傳智即將遭通緝、欲與楊孟勳
    見面，楊孟勳不疑有他，因不知悉李柔慧亦會出現，故同意
    與林傳智見面，林傳智遂駕車前往搭載楊孟勳，李柔慧則躲
    藏在該車後座。待楊孟勳上車後，李柔慧及林傳智即共同基
    於剝奪他人行動自由及傷害之犯意聯絡，由李柔慧以手掐勒
    楊孟勳頸部、復持鑰匙猛刺楊孟勳頸部，致楊孟勳之行動自
    由遭到剝奪，不得不任由林傳智將其載往高雄市岡山區嘉興
    國中操場後方之某產業道路，途中林傳智持預藏之電線綑綁
    楊孟勳之雙手，抵達該處後林傳智將楊孟勳拖出車外，李柔
    慧及林傳智共同接續前揭犯意，由李柔慧持預藏之鋁棒毆打
    楊孟勳，致楊孟勳受有右眼眶鈍挫傷、頸部及背部擦挫傷、
    左上臂、左大腿及左膝鈍挫傷等傷害，李柔慧復向楊孟勳恫
    稱「我要你斷一條腿」、「要載你去海邊丟入大海」等語，
    楊孟勳擔憂其生命安全受到危害故頻頻向李柔慧道歉、哀求
    ，而後李柔慧及林傳智承繼前揭犯意，將楊孟勳載至林傳智
    住處，李柔慧要求楊孟勳簽立面額19萬元之借據1 紙，並恫
    嚇楊孟勳「需在一個月內還清，否則要把你載到美濃一間狗
    籠關起來」等語，楊孟勳因心生恐懼遂不得不簽立載有前揭
    內容之借據，被迫行此無義務之事。於同日清晨6 時許，李
    柔慧始任由楊孟勳之友人將楊孟勳帶離該處。
二、所犯罪名　　
　㈠上開事實㈠部分，被告黃舜煌、蘇煒翔對林子祥所為，係犯刑
    法第302 條第1 項之剝奪他人行動自由罪；對李亞欣所為係
    犯刑法第302 條第1 項之剝奪他人行動自由罪及修正前刑法
    第277 條第1 項之傷害罪。上開事實㈡部分，被告林傳智所
    為係犯刑法第302條第1項之剝奪他人行動自由罪、修正前刑
    法第277 條第1 項之傷害罪。上開被告等人於犯罪事實欄㈠
    、㈡所示剝奪他人行動自由犯行期間縱曾更換地點，然因其
    等剝奪告訴人行動自由之犯罪行為仍繼續進行中，依照前揭
    說明，均僅成立剝奪他人行動自由之單純一罪。被告黃舜煌
    、蘇煒翔就上開事實㈠所為，被告林傳智就上開事實㈡所為，
    與李柔慧有犯意聯絡與行為分擔，應論以共同正犯。
　㈡被告黃舜煌、蘇煒翔就犯罪事實欄㈠所為之剝奪他人行動自由
    罪及修正前傷害罪、被告林傳智就犯罪事實欄㈢所為之剝奪
    他人行動自由罪及修正前傷害罪，均係以一行為觸犯數罪名
    ，為想像競合犯，均應從一重之剝奪他人行動自由罪處斷。
三、刑罰加重事由　　
　㈠按受徒刑之執行完畢，或一部之執行而赦免後，5 年以內故
    意再犯有期徒刑以上之罪者，為累犯，加重本刑至二分之一
    ，現行刑法第47條第1 項定有明文。而依司法院釋字第775 
    號解釋意旨，上開規定有關累犯加重本刑，固不生違反憲法
    一行為不二罰原則之問題，惟就一律加重最低本刑部分，對
    人民受憲法第8 條保障之人身自由所為限制，不符憲法罪刑
    相當原則，已牴觸憲法第23條比例原則，於修正前，為避免
    發生上述罪刑不相當之情形，法院就該個案應依前揭釋字第
    775 號解釋意旨，裁量是否加重最低本刑。於裁量時，即應
    審酌構成累犯之前案罪質、後案（即本件犯罪）之罪質、前
    後案之犯罪型態、後案犯罪之主客觀情狀，以判斷行為人於
    犯後案時，有無具特別惡性、對刑罰之反應力薄弱之情形，
    再決定是否有依上開累犯規定加重之必要，先予指明。
　㈡被告3人各有構成累犯之前科部分詳如下述：
　1.被告黃舜煌前因妨害自由案件，經本院以102年度上訴字第9
    45號判處有期徒刑5月確定；又因違反槍砲彈藥刀械管制條
    例案件，經原審法院以102 年度訴字第420 號判處有期徒刑
    3 月確定；後又因違反毒品危害防制條例案件，經本院以10
    2年度上訴字第1086號分別判處有期徒刑3年10月（共3罪）
    、2年9月，並經最高法院以103年度台上字第712號駁回上訴
    確定。上開數罪，經本院於103年9月11日以103年度聲字第1
    245號定應執行有期徒刑6年2月確定，被告黃舜煌入監執行
    ，於106年10月26日假釋出監，後該假釋經撤銷，應執行殘
    刑有期徒刑2年5月29日，雖該殘刑目前尚未執行完畢，然因
    被告黃舜煌所為上開違反槍砲彈藥刀械管制條例案件，早於
    102 年9 月2 日即易科罰金執行完畢，上開併罰之數罪，既
    有一罪其刑已於定執行刑之裁定前執行完畢，自不因嗣後定
    執行刑而影響該部分之刑已執行完畢之事實。
　2.被告蘇煒翔前因施用第二級毒品、加重持有第三級毒品等案
    件，經原審以104 年度度審易字第353 號判處有期徒刑5 月
    、8 月、以104 年度簡字第2100號判處有期徒刑6 月，上開
    3 罪，嗣經原審法院以105 年聲字3584號裁定應執行有期徒
    刑1 年5 月（下稱甲案），復因持有第二級毒品、加重持有
    及轉讓第三級毒品等案件，經原審法院以104 年度審易字第
    1847號判處有期徒刑5月、3 月、以104 年度審易字第2841
    號判處有期徒刑10月，前揭3 罪嗣經原審法院以上開裁定定
    其應執行刑為有期徒刑1 年3 月（下稱乙案），俟甲、乙案
    接續執行，於107 年2 月6日執行完畢。
　3.被告林傳智前因毒品等案件，經原審法院以103 年度軍易字
    第2 號判處有期徒刑4 月確定；又因竊盜案件，經原審法院
    以103 年度審易緝字第41號判決各判處有期徒刑7 月、4月
    確定；另因施用毒品案件，經原審法院以103 年度簡字第71
    6號判處有期徒刑4 月確定，上開3 案嗣經原審法院以103 
    年度聲字第5094號裁定應執行有期徒刑1 年4 月確定（下稱
    丙案）。另因施用毒品案件，經原審法院以103 年度簡字第
    3554號判決處有期徒刑5 月確定；復因施用毒品案件，經原
    審法院以104年度簡字第75號判決處有期徒刑5 月確定；再
    因竊盜案件，經原審法院以103 年度審易字第2367號判決處
    有期徒刑10月確定；又因施用毒品案件，經原審法院以103 
    年度簡字第4317號判決處有期徒刑5 月確定；另因妨害自由
    等案件，經原審法院以104年度原訴字第20號判決應執行有
    期徒刑1 年確定，上開5 案嗣經原審法院以105 年度聲字第
    4497號裁定應執行有期徒刑2 年10月確定（下稱丁案）。上
    開丙、丁二案經接續執行，於106 年7 月27日因縮短刑期假
    釋出監，而前揭丙案業已執行完畢（自103 年7 月22日執行
    至104 年9 月29日），是被告黃舜煌、蘇煒翔、林傳智均於
    有期徒刑執行完畢後，5 年內故意再犯本案有期徒刑以上之
    罪，均為累犯。
　㈡本院審酌被告黃舜煌、蘇煒翔、林傳智本案所犯，雖與其等
    構成累犯之前案罪質有所不同，且被告黃舜煌前案係於102
    年9月2日執行完畢，本案犯行距離前案執行完畢時間已接近
    5年，然本院考量被告3人前案所為均係故意犯罪，已足彰顯
    其等法敵對之惡性；又被告黃舜煌、林傳智於本案之前，均
    曾因妨害自由案件經判刑確定入監執行，僅因執行期間經假
    釋，其等又於假釋期間再犯罪，致該案未能執行完畢，業如
    前述，顯見被告2人均未能記取前案刑罰教訓，仍不知悔改
    ，再犯本案相同之罪；另被告蘇煒翔則係在前案於107年2月
    6日執行完畢，僅相隔數月，又再為本案犯行，足認其等對
    刑罰反應力均為薄弱，並有特別惡性，即使考量前述對被告
    3人有利之事項，仍無司法院釋字第775號解釋意旨所稱：「
    依刑法第47條第1項規定加重最低本刑，將導致被告所受刑
    罰超過其所應負擔罪責，使其人身自由因此遭受過苛侵害」
    狀況存在。是被告3人所犯，均應依刑法第47條第1項規定加
    重其刑。其等請求不依累犯規定加重其刑云云，並無可採。
參、上訴論斷　　
　㈠原審就被告黃舜煌上開所犯部分，量處有期徒刑1年2月，並
    沒收犯罪所得2萬元；就被告蘇煒翔部分，量處有期徒刑1年
    ；被告林傳智部分量處有期徒刑10月，固非無見。惟查：
　1.按刑事審判旨在實現刑罰權之分配正義，故法院對於有罪被
    告之科刑，依刑法第57條明定科刑時，應以行為人之責任為
    基礎，並審酌一切情狀，以為科刑輕重之標準，其中有無與
    被害人達成和解進而賠償損失，則為認定被告犯後態度之重
    要量刑參考。查被告黃舜煌、蘇煒翔於本院審理時，已與被
    害人李亞欣達成和解，並賠償其3萬元完畢等情，據李亞欣
    到庭證述明確（本院卷第351頁），並有匯款申請書1紙在卷
    可參（本院卷第315頁）；另被告林傳智於本院審理時，亦
    與被害人林傳智達成和解，有本院調解筆錄1紙附卷可佐（
    本院卷第239頁），原審未及審酌前述被告3人已與各被害人
    達成和解等情，所為量刑已難稱妥適。
　2.刑法沒收犯罪所得，本質上是一種準不當得利的衡平措施，
    藉由沒收犯罪所得以回復犯罪發生前之合法財產秩序狀態。
    因刑事不法行為而取得被害人財產，該財產一旦回歸被害人
    ，就已充分達到排除不法利得，並重新回復到合法財產秩序
    的立法目的。共同正犯中一人或數人事後與被害人達成和解
    ，並全部賠付，而求償或沒收擇一實現，同樣可滿足「排除
    犯罪不法利得」之規範目的，如已優先保障被害人之求償權
    且已實際取得，就等同「合法發還被害人」之情形，不應再
    對未參與和解賠付之其他共同正犯宣告沒收或追徵。否則，
    一概宣告沒收，日後判決確定後，檢察官為沒收之執行時，
    因被害人已完全受償，不得再依刑事訴訟法相關規定，請求
    發還檢察官執行追徵之上開所得，國家反而因行為人不法犯
    罪，坐享犯罪所得；或共同正犯中已賠償之人基於民事內部
    關係，向未賠償之人請求，對後者形同雙重剝奪（最高法院
    108年度台上字第821號判決意旨參照）。本案被告黃舜煌、
    蘇煒翔已賠償李亞欣3萬元而與其達成和解，就和解金額之
    內部分擔為何，據被告2人到庭供稱：1人出資1半（即1萬5,
    000元）等語（本院卷第351頁），是就被告黃舜煌個人支出
    而言，雖少於其自李亞欣處取走之2萬元，然經參考上開說
    明，被告2人既已合資將全部犯罪所得返還李亞欣，等同已
    將犯罪所得合法發還被害人之情形，依刑法第38條之1第5項
    規定，自無庸再對被告黃舜煌諭知沒收，原判決未及考量上
    情，仍就被告黃舜煌此部分犯罪所得諭知沒收，同有未當。
　3.綜上，被告3人執前詞指摘原判決量刑過重，暨沒收不當為
    有理由，應將原判決上開部分予以撤銷改判。
　㈢本院審酌被告蘇煒翔、黃舜煌、林傳智與李柔慧均係朋友關
    係，僅因李柔慧與林子祥有債務糾紛，被告蘇煒翔、黃舜煌
    即聽從李柔慧指示共同以強制、毆打、恐嚇等手段逼使林子
    祥簽立本票、剝奪其行動自由、並使其負傷且心生畏懼；又
    其等與李亞欣素無恩怨，亦無財務糾紛，僅因於剝奪林子祥
    行動自由期間，恰逢李亞欣在場，即共同對李亞欣為傷害及
    剝奪行動自由行為；又被告林傳智亦為相助李柔慧而依其指
    示行事，共同恫嚇、毆打並剝奪楊孟勳行動自由，又其等前
    述所為，除徒手外，尚分持球棒、高爾夫球桿、剪刀、鋁棒
    、電線等物傷害及剝奪3 名被害人行動自由各達4 小時或7 
    小時之久，犯罪情節非輕，可想被害人等於過程中身心均痛
    苦不安，其中被害人李亞欣尚遭取走金錢，致財產法益受損
    ，其等所為均甚有不是，且造成社會秩序亦造成影響，惟念
    被告3人均係聽從李柔慧指示行事，非屬主謀之角色，且其
    等犯後已分別與林子祥、李亞欣、楊孟勳達成和解，另衡以
    被告黃舜煌、林傳智後於本院審理時始知坦承犯行，被告蘇
    煒翔則於偵、審過程均坦承犯行，及被告3人除累犯部分已
    論及前科外，均另有其他前科紀錄，有其等前案紀錄表在卷
    可參，素行難稱良好，暨其等自陳之教育程度及家庭經濟狀
    況（因涉及個人隱私，故不揭露，詳如原審院卷二第221頁
    、本院卷第349頁）等一切情狀，分別量處如主文第2至4項
    所示之刑。另被告黃舜煌、蘇煒翔既與李亞欣達成和解，賠
    償其3萬元完畢，則被告黃舜煌自李亞欣處取得之2 萬元，
    依刑法第38條之1第5項規定，即不予宣告沒收，附此敘明。
據上論斷，依刑事訴訟法第369 條第1項前段、第364條、第299
條第1項前段，判決如主文。
本案經檢察官朱華君提起公訴，檢察官孫小玲到庭執行職務。
中　　華　　民　　國　　111 　年　　9 　　月　　21　　日
                  刑事第四庭　　審判長法　官　黃建榮
　　　　　　　　　　　　　　　　　　  法　官　林書慧
　　　　　　　　　　　　　　　　　 　 法　官　黃宗揚　　
以上正本證明與原本無異。
如不服本判決應於收受本判決後20日內向本院提出上訴書狀，其
未敘述上訴理由者，並得於提起上訴後20日內向本院補提理由書
狀（均須按他造當事人之人數附繕本）「切勿逕送上級法院」。
中　　華　　民　　國　　111 　年　　9 　　月　　21　　日
　　　　　　　　　　　　　　　　　　　書記官  秦富潔　　
附錄本判決論罪科刑法條：
刑法第302條第1項：
私行拘禁或以其他非法方法，剝奪人之行動自由者，處五年以下
有期徒刑、拘役或九千元以下罰金。
修正前刑法第277條第1項：
傷害人之身體或健康者，處三年以下有期徒刑、拘役或一千元以
下罰金。